【裁判字號】    88,訴,1546
【裁判日期】    890720
【裁判案由】    偽造文書等
【裁判全文】
臺灣臺北地方法院刑事判決                        八十八年度訴字第一五四六號
    公  訴  人  臺灣臺北地方法院檢察署檢察官
    被      告  辛○○
    被      告  庚○○
右列被告因偽造文書等案件，經檢察官提起公訴（八十八年度偵字第一三七六六號）
，本院判決如左：
    主  文
辛○○共同行使偽造私文書，足以生損害於他人，處有期徒刑壹年肆月。
庚○○共同行使偽造私文書，足以生損害於他人，處有期徒刑壹年貳月，緩刑參年。
偽造「己○○署押，標息貳仟肆佰元」之標單沒收之。
    事  實
一、辛○○於民國八十五年四月間招攬互助會，會期自八十五年四月十日起至八十八
    年七月十日止，連同會首共計四十人，每會新臺幣（下同）一萬元，採內標制，
    每月十日晚間八時在辛○○臺北市○○區○○街之住所投標，而庚○○為辛○○
    之配偶，亦共同參與投標與收受會款事宜。惟因八十五年九月、及八十五年十二
    月間會員江秋惠、莊格相繼倒會，辛○○、庚○○又因從事中華日健之直銷業務
    不理想，血本無歸，經濟上已頻周轉不靈之狀態，雖辛○○、庚○○曾以電話央
    求向會員甲○○（斯時有一活會）、丙○○（斯時有二活會）借標，但並未告知
    甲○○與丙○○何時借標，僅允諾甲○○、丙○○於需要用錢時，再另起一會還
    彼等金錢，而為甲○○、丙○○所應允。然因彼等因經濟陷入困頓，無法再代墊
    被倒會之會款，竟於八十五年年底基於共同犯意之聯絡（公訴人誤載為八十七年
    十二月十日起被告始有犯意之連絡），及意圖為自己不法所有之概括犯意，於八
    十六年四月十日（第十三會）由辛○○以甲○○之名義填寫標單，以二千七百元
    投標後得標，依約甲○○得標即不應給付任何會款，然劉義魁、庚○○則僅告知
    甲○○此次得標金額，隱匿甲○○得標之事實，以此為詐術，使甲○○不疑有他
    ，陷於錯誤，給付活會會款七千三百元予辛○○、庚○○得逞；嗣於八十六年九
    月十日（第十八會），辛○○則以丙○○之名義填寫標單，以二千元投標後得標
    ，然亦對丙○○隱瞞其得標之事實，以之為詐術，向丙○○收取活會會款，丙○○不疑有他，陷於錯誤而如數給付，詐得八千元得逞；又於八十七年五月十日（
    第二十六會），彼等明知會員己○○不同意借標，竟仍推由辛○○偽造己○○之
    署押於標單上，並於其上記載二千四百元之標息，以該不實標單參與投標，該會
    即因此由己○○得標，足以生損害於己○○。辛○○及庚○○即以此為詐術，向
    活會會員收取會款，共詐得十萬六千四百元；再於八十七年十二月十日（第三十
    三會），庚○○則以丙○○之名義填寫標單，以四千元投標後得標，旋僅告知丙○○此次得標金額，隱匿得標人之同一方式，使丙○○陷於錯誤，而詐得六千元
    會款得逞。嗣該互助會行至第三十八會時，活會會員壬○○、丙○○（二會）、
    甲○○、己○○、丁○○、乙○○○發現僅剩三會，竟有六人（七會）尚未標得
    該會，才發現辛○○、庚○○之前開行為，始知受騙。
二、案經壬○○訴由臺灣臺北地方法院檢察署檢察官偵察起訴。
    理  由
一、訊之被告辛○○、庚○○除以己○○之名義冒標第二十六會乙節事實外，均坦認
    不諱，核與該會之會員，即證人丙○○、甲○○、丁○○等證述相符，復有會單
    乙紙附卷可稽，至於以己○○名義冒標部分，被告均矢口否認，辯稱：有跟己○○借標云云。經查：
    （一）一般民間之互助會，契約關係固存在於會首與會員之間，會員與會員間尚
          無何契約關係，但，倘會員於某會得標後，得標之該期互助會自毋庸再給
          付任何會款，縱始會員同意借標予會首，如並未具體說明何時借標，會首
          固然有以該會員之名義製作標單投標之權，但因會首於投標時，形式上之
          標得人仍為該借標之會員，故若會首隱匿該項投標事實，逕向該會員收取
          活會會款，仍構成刑法第三百三十九條第一項詐欺罪。經查，被告辛○○
          、庚○○固辯稱有向甲○○及丙○○借標，然彼等均未向甲○○、丙○○
          具體告知何年月（第幾會）要借標，此觀證人丙○○到庭結證稱：「．．
          ．在會進行到中間，被告打電話給我，有急用可不可以借我的會，我有同
          意，沒有說哪一會要標，我每個月還是付活會的的錢（被告曾經說在三十
          一會（按：係三十三會之誤）借妳的名義標，有無此事？）我不知道。事
          前事後都沒有告訴我，他只打電話給我說標金是多少，我就匯款，用我名
          字標到，事前事後我都不清楚，我今天才第一次聽到我是第三十一（第三
          十三之誤）會標到」等語（見本院八十九年五月九日訊問筆錄），證人高
          德義亦證稱：「我的情形與湯一樣，我有同意借他標，我不知道哪一會標
          到，我今天第一次聽到我是第十一會（按：第十三會之誤）標到，我一直
          繳錢．．．」等語（見同前之訊問筆錄）被告辛○○亦供認：「我沒有告
          訴丙○○」等語（見同日訊問筆錄），足徵，被告辛○○、庚○○固有向
          丙○○、甲○○借標，然於丙○○、甲○○標得該會時，竟仍隱匿彼等得
          標事實，猶向彼等收取會款，該等詐欺取財之事實，足勘認定。
    （二）被告辛○○及庚○○雖然另辯稱有經會員己○○同意借標云云，然為黃福
          成所一再否認（見本院八十九年二月二十二日、五月九日訊問筆錄），而
          證人己○○如果同意借標，該同意之事實為阻卻被告涉犯刑法第二百十六
          條、二百十條行使偽造文書罪構成要件之事實，然證人己○○既否認有何
          同意之事實，被告辛○○、庚○○又無法說出有何直接事實或間接事實足
          以推認證人己○○同意借標，本院亦查無何直接證據或間接證據，足以使
          本院對證人己○○曾有同意借標之事實達到「合理之可疑」，足徵，被告
          所辯辛○○、庚○○所辯為圖卸之詞，不值一信。而該次被告辛○○、劉
          美英行使偽造私文書、詐欺取財之事實，亦堪以認定（詐得金額之計算式
          為（00000－0000）Ｘ（４０－２６）＝１０６４００） 。
    （三）綜上所述，被告辛○○、庚○○犯行堪以認定，應予依法論科。
二、該會之互助會員，即證人戊○○、丁○○皆證稱投標時需記載姓名及標息（見本
    院八十八年十二月二日、二月二十二日訊問筆錄），而被告亦俱認實在，從而，
    核被告辛○○偽造己○○之署押與記載標息而參與投標之行為，係犯刑法第二百
    十六條行使第二百二十條偽造準私文書罪。其中偽造私文書之低度行為，為高度
    之行使行為所吸收，不另論罪。而被告辛○○、庚○○即憑該偽造之標單，偽稱
    己○○得標，而以之為詐術，向活會會員收取會款得逞之行為，係犯刑法第三百
    三十九條第一項之詐欺取財罪；又，被告辛○○、庚○○向丙○○、甲○○借標
    時，固得丙○○及甲○○同意，但未具體指名何會借標，然如事實欄之日期以丙○○、甲○○之名義標得會款時，依約丙○○、甲○○於得標之時，即無庸給付
    會款，被告竟隱瞞得標之事實，而向渠等收取會款，核其所為，亦犯刑法第三百
    三十九條第一項之詐欺取財罪。經查，被告辛○○為該互助會之會首，而被告庚○○雖非該會會首，然其亦參與收取會款之工作，且於偵查中曾書寫自白書交待
    該會倒會及標會之經過（見本院八十九年三月七日審理筆錄被告庚○○坦認偵查
    卷第三一、三二頁之陳情書為伊所書），足徵彼等有共同犯意之聯絡，為共同正
    犯。又彼等多次詐欺之行為，時間緊接，犯罪構成要件相同，顯係基於概括犯意
    為之，應依連續犯論以一罪。又被告於八十七年五月十日，以偽造標單之方法，
    用以詐取會款，因為開標時，衡情會員非全在現場，故被告事後一一向活會會員
    詐取會款之行為，與其行使偽造私文書罪之行為，為不同之二行為，而該等行為
    有方法、結果之牽連關係，應從一重之行使偽造私文書罪處斷。爰審酌被告辛○○曾有違反票據法、業務過失傷害前科（非累犯），素行非佳；被告庚○○尚無
    何前科，素行尚可，有本院被告全國前案紀錄表在卷可參；被告辛○○、庚○○
    迄今僅與會員甲○○、乙○○○（由乙○○○之配偶代理簽署和解書）達成和解
    ，其餘積欠活會會員之款項，迄今仍無誠意解決；及被告犯罪之動機、目的、手
    段、所生危害等一切情狀，量處如主文所示之刑，以示懲儆。另因被告辛○○與
    庚○○係夫妻，彼等尚有幼子四名（年紀最長者十九歲，最幼者十三歲）尚待扶
    養，倘夫婦皆因此案身入囹，似非妥適，且無法解決積欠活會會員之債務；再審
    酌被告庚○○無何前科，已如前述，經此偵審程序，信無再犯之虞，爰對被告庚○○宣告緩刑四年，以啟自新。末查，被告偽造載有「己○○署押，標息二千四
    百元」之標單雖未扣案，但未能證明業已滅失，為被告所有，故應依刑法第三十
    八條第一項第二款沒收之，附此敘明。
三、公訴意旨另略以：被告辛○○於八十五年四月十日起至八十八年七月十日止，假
    冒姓名不詳之三位會員名義，在標單上偽造該等會員之姓名與標金．．．另於八
    十七年十二月十日，復與其妻共同基於犯意之連絡，由庚○○假冒壬○○之名義
    標取會款，而認此部分被告亦涉犯行使偽私文書罪與詐欺取財罪云云。然查，八
    十七年十二月十日之得標者係丙○○，而非壬○○，此觀前述理由即明，壬○○
    亦到庭證述「八十七年十二月十日我以四千元標，但被告說我沒有標到，說是阿
    水標到，跟別人說是他媽媽標到」等語（見本院四月十三日訊問筆錄），足徵，
    不論被告係告知會員何人標到，均未冒標壬○○之活會甚明；再者，被告辛○○
    、庚○○確曾向丙○○及甲○○借標，僅冒己○○之名義標會，故公訴人所指冒
    姓命不詳之三位會員名義，除己○○外，其餘二位會員應指丙○○與甲○○，然
    被告均已獲得甲○○、丙○○之同意借標，已如前述，此部分均不能證明被告犯
    罪，此外，本院復查無其他積極證據足資認定被告有何行使偽造私文書或詐欺取
    財罪之犯行，因公訴人認此部分與前開有罪部分有連續犯裁判上一罪之關係，爰
    不另為無罪之諭知，附此敘明。
據上論結，應依刑事訴訟法第二百九十九條第一項前段，刑法第二十八條、第二百十
六條、第二百十條、第三百三十九條第一項、第五十五條、第五十六條、第七十四條
第一款、第三十八條第一項第二款，罰金罰鍰提高標準條例第一條前段，判決如主文
。
本案經檢察官許永欽到庭執行職務
中    華    民    國      八十九      年        七      月      二十    日
                                      臺灣臺北地方法院刑事第七庭
                                          法  官  趙  子  榮
右正本證明與原本無異。
如不服本判決，應於判決送達後十日內，向本院提出上訴狀。
                                          書記官  官  碧  玲
中    華    民    國      八十九      年      七      月    二十六      日


司法院資訊處製作；財團法人民間司法改革基金會備份。
